臺灣高等法院臺中分院刑事判決　　　　96年度上訴字第1592號
上　訴　人　臺灣彰化地方法院檢察署檢察官
被　　　告　乙○○
　　　　　　　　　　國民
　　　　　　　　　　（另案於臺灣彰化監獄彰化分監執行中）
上列上訴人因毒品危害防制條例案件，不服臺灣彰化地方法院96
年度訴字第548號中華民國96年5月2日第1審判決（起訴案號：臺
灣彰化地方法院檢察署96年度毒偵字第460號），提起上訴，本
院判決如下：
    主  文
原判決撤銷。
乙○○施用第一級毒品，處有期徒刑捌月，減為有期徒刑肆月，
如易科罰金，以新臺幣壹仟元折算壹日。扣案之第一級毒品海洛
因壹包（驗餘淨重零點貳伍公克，空包裝重零點貳壹公克）沒收
銷燬之。
    事  實
一、乙○○前曾於民國（以下同）94年間因施用毒品案件，經臺
    灣彰化地方法院以94年度毒聲字第896號裁定送勒戒處所觀
    察、勒戒後，認無繼續施用毒品之傾向，於94年12月15日釋
    放出所，由臺灣彰化地方法院檢察署檢察官於94年12月20日
    以94年度毒偵字第5804號為不起訴處分確定。又於95年8月
    間，因施用第1級毒品案件，經臺灣彰化地方法院於95年11
    月8日以95年度訴字第1704號刑事判決判處有期徒刑7月，經
    上訴本院於96年1月11日以95年度上訴字第29 27號駁回上訴
    ，96年2月2日確定（尚未執行，不構成累犯）。詎其仍不知
    悔改，明知海洛因業經公告為毒品危害防制條例第2條第2項
    第1款所列管之第1級毒品，不得非法持有、施用，竟基於施
    用第1級毒品海洛因之犯意，於上揭觀察、勒戒執行完畢釋
    放後5年內之95年10月23日上午10時許，在彰化縣田尾鄉○
    ○路○段418號其住處房間內，以將第1級毒品海洛因摻水稀
    釋置入注射針筒注入體內之方式，施用第1級毒品海洛因1次
    。嗣經警方於95年10月27日上午10時30分許，在彰化縣永靖
    鄉○○路與延平路口處臨檢查獲，並扣得其持有之第1級毒
    品海洛因1包（驗餘淨重0.25公克，空包裝重0.21公克），
    且於同年10月27日下午3時許採尿送驗後呈嗎啡之陽性反應
    ，始知上情。
二、案經彰化縣警察局員林分局報請臺灣彰化地方法院檢察署檢
    察官偵查起訴。
    理  由
壹、證據能力：
    按刑事訴訟法第159條之4規定，除前3條之情形外，下列文
    書亦得為證據：「一、除顯有不可信之情況外，公務員職務
    上製作之紀錄文書、證明文書。二、除顯有不可信之情況外
    ，從事業務之人於業務上或通常業務過程所須製作之紀錄文
    書、證明文書。三、除前2款之情形外，其他於可信之特別
    情況下所製作之文書。」，此係因公務員職務上製作之紀錄
    文書或證明文書，係公務員依職權所為，與其責任、信譽攸
    關，若有錯誤、虛偽，公務員可能因此擔負刑事及行政責任
    ，且該等文書經常處於可能受公開檢查之狀態，其正確性及
    真實之保障極高；另從事業務之人在業務上或通常業務過程
    製作之上開文書，因係於通常業務上不間斷而規律之記載，
    一般均有會計等人員校對，記錄時亦無預見日後將作為證據
    之偽造動機，其虛偽之可能性較小，且如讓製作者以口頭方
    式在法庭上再重述過去之事實或數據，實際上有其困難，二
    者具有一定程度之不可代替性，是除非有顯不可信之情況外
    ，上開公務文書或業務文書應均具有證據能力；是本案彰化
    縣警察局員林分局職務上製作之扣押搜索筆錄、扣押物品目
    錄表、初步檢查報告單、委託檢驗尿液代號與真實姓名對照
    認證單各1件、查獲毒品相片2張（員警刑字第0950024701號
    警卷第5～10、13～15頁）、「詮昕科技股份有限公司」出
    具之編號5B020103號濫用藥物尿液檢驗報告1紙（95年度毒
    品偵字第4706號偵查卷第4頁）、法務部調查局出具之95年
    12 月23日調科壹字第09523051460號鑑定書（原審卷第14頁
    ），均無顯不可信情事，均應具有證據能力。
貳、實體理由：
　一(一)、上揭事實，業據被告乙○○分別於警詢（同上警卷第1
  　　　～4頁）、偵查（95年度偵字第4384號偵查卷第8～9頁
    　　）、原審審理、本院審理中（本院96年8月16日上午10
      　時50分審判筆錄）自白不諱，並有彰化縣警察局員林分
        局職務上製作之扣押筆錄、扣押物品目錄表、初步檢查
        報告單、委託檢驗尿液代號與真實姓名對照認證單各1
        件、查獲毒品相片2張（員警刑字第0950024701號警卷
        第5～10、13～15頁）、「詮昕科技股份有限公司」出
        具之編號5B020103號濫用藥物尿液檢驗報告1紙（95年
        度毒品偵字第4706號偵查卷第4頁）、法務部調查局出
        具之95年12月23日調科壹字第09523051460號鑑定書（
        原審卷第14頁）等文書附卷、第1級毒品海洛因1包（驗
        餘淨重0.25公克，空包裝重0.21公克）扣案可資佐證，
        顯見被告上開自白情節屬實，堪為採認。
    (二)、次查：
　　　1.被告於95年10月27日下午3時許，經彰化縣警察局員林
  　　　分局採集其尿液送驗結果，確呈嗎啡陽性反應，此有「
　　　　詮昕科技股份有限公司」95年11月15日報告編號5B0201
　　　　03號濫用藥物尿液檢驗報告、及上述委託檢驗尿液代號
  　　　與真實姓名對照表各1份在卷可佐，足認被告確有施用
    　　第1級毒品海洛因之事實。
　　　2.次按海洛因施用入人體後水解還原成嗎啡，再循嗎啡之
　　　　代謝方式排出體外，業據行政院衛生署藥物食品檢驗局
  　　　73藥檢壹字第030221號函說明綦詳，且依醫學臨床實驗
    　　及根據英國藥學會出版Isolationand Indentification
      　of Drugs一書第293頁載明：海洛因經注射入人體後，
        在體內迅速水解成6M ono acetyImorphine，再緩緩繼
        續水解成嗎啡，然後再循嗎啡之代謝方式排出，同書第
        431至432頁並載有：嗎啡經注射入人體後，約50％以上
        於8小時內自尿中排出，至24小時排出約90％，但48小
        時後仍有微量可檢出等語。再按施用毒品後，尿液中能
        否檢出毒品反應，與其投與方式、投與量、個人體質、
        採尿時間及檢測儀器之精密度等有關，且初次吸食煙毒
        者，經人體代謝作用於8小時內，約有80％之量排出，
        24小時後，約有90％排出，72小時後仍有微量排出，依
        個人體質不同排出時間亦有差異，尤其抗藥性強者，其
        於吸食後120小時內所採之尿液，仍有可能檢驗出等語
        ，業經行政院衛生署藥物食品檢驗局81年2月8日81藥檢
        壹字第1156號函、憲兵司令部80年3月25日80年鑑驗字
        0999號函載明。是依上開說明，暨上開被告之尿液檢驗
　　　　報告，被告自白於上揭時間有施用第1級毒品海洛因1次
  　　　等語，亦足認與上揭事證相符。
    　3.再犯毒品危害防制條例第10條施用第1級毒品之罪者，
      　檢察官應先將被告送勒戒處所觀察、勒戒，經觀察、勒
        戒後，認無繼續施用毒品傾向者，應由檢察官為不起訴
        之處分，且經觀察、勒戒執行完畢釋放後，5年內再犯
        第10條之罪，檢察官應依一般刑事訴訟程序予以起訴論
        罪科刑，此觀諸毒品危害防制條例第20條第1項、第2項
        、第23條第2項前段規定自明。經查，被告前於94年間
        因施用毒品案件，經臺灣彰化地方法院以94年度毒聲字
        第896號裁定送勒戒處所觀察、勒戒後，認無繼續施用
        毒品之傾向，於94年12月15日釋放出所，經臺灣彰化地
        方法院檢察署檢察官於94年12月20日以94年度毒偵字第
        5804號為不起訴處分確定之事實，此有臺灣高等法院被
        告前案紀錄表、臺灣彰化地方法院檢察署刑案資料查註
        紀錄表各1份附卷可參。被告前既因施用毒品案件，經
        裁定施以觀察、勒戒後，其於上開觀察、勒戒執行完畢
        釋放後5年內，再犯本案施用毒品罪，依毒品危害防制
        條例第23條第2項之規定，屬應依法論罪科刑之行為。
        是本案事證明確，被告犯行，洵堪認定。
　二按海洛因為毒品危害防制條例第2條第2項第1款所定之第1級
  　毒品。是核被告所為，係犯同條例第10條第1項之施用第1級
    毒品罪。被告持有第1級毒品進而施用，持有之低度行為為
    施用之高度行為所吸收，不另論持有毒品之罪。爰審酌被告
    前已有施用毒品經施以觀察、勒戒、暨判處有期徒刑之紀錄
    ，再犯本件施用毒品罪，顯見上開施以觀察、勒戒，暨科處
　  有期徒刑之判決，仍未能使其斷除毒癮，被告亦顯見無戒除
    毒品之信念，無視於國家機關對於毒品之禁絕，惡性非輕，
    惟念其於犯後坦承犯行，態度良好，尚知所悔誤等一切情狀
    ，量處有期徒刑8月，資以懲儆。次查，中華民國96年罪犯
    減刑條例已於96年6月15日由立法院三讀通過，經總統於96
    年7月4日以華總一義字第09600083761號令公告至96年7月16
    日生效施行，本件被告犯罪係於該減刑條例規定96年4月24
　  日減刑基準日前所犯，合於該減刑條例之第2條第1項第3款
    所列減刑規定，爰減輕其刑為有期徒刑4月，並諭知易科罰
    金之折算標準。
　三又毒品危害防制條例第18條第1項前段之規定，乃刑法第38
  　條第1項第1款之特別規定，此所稱查獲之毒品，係指有罪判
    決書於事實欄內，已經認定為被告有罪事實之毒品，即足當
    之，不以仍屬於被告所有者為限（最高法院92年度臺非字第
    297號裁判要旨參照）。經查，扣案之白色粉末1小包（驗餘
    淨重0.25公克，空包裝重0.21公克），係第1級毒品海洛因
    ，已如上述，且該包裝海洛因之塑膠袋，業已無法與毒品析
    離，均屬違禁物，不問是否屬於犯人所有與否，依毒品危害
    防制條例第18條第1項前段規定，併予宣告沒收銷燬之。又
    鑑定耗損之毒品，既已滅失，即無庸併予宣告沒收銷燬，附
    此敘明。
　四原審法院以被告前揭施用第1級毒品犯行，事證明確，應予
  　論科，固非無見。惟查：本件被告於行為後，中華民國96年
    罪犯減刑條例已經公布施行，本犯罪合於該減刑條例第2條
    第1項第3款所列減刑規定，依法應予以減輕，原審未及審酌
    ，容有未洽。檢察官上訴意旨略以：本件被告施用第1級毒
    品海洛因之多次犯行，為集合犯，法律評價上應屬包括一罪
    。被告於本件第用第1級毒品後，續於96年1月15日或其前3
    日內，在彰化縣某不詳地點處、96年5月16日上午10時許，
    在彰化縣田尾鄉○○路○段416號住處內、96年6月5日下午11
    時許，在彰化縣田尾鄉○○村○○路○段50號處，各施用第1
    級毒品海洛因1次，該3次之犯行，與該案之犯行間，有集合
    犯包括一罪之關係，應為本案起訴效力所及，原審未及審酌
    ，顯有未洽，請求撤銷原判決等語。惟按：刑法第56條連續
    犯之規定業於94年2月2日修正公布刪除，並於95年7月1日施
    行，而依新法對於上開反覆實施犯罪模式之對應處置，除合
    於「接續犯」或「包括一罪」之情形外，則僅能依數罪併罰
    之規定個別處斷，又依最高法院86年臺上字第3295號判例意
    旨，數行為於同時同地或密切接近之時地實施，侵害同一之
    法益，各行為之獨立性極為薄弱，依一般社會健全觀念，在
    時間差距上，難以強行分開，在刑法評價上，以視為數個舉
    動之接續施行，合為包括之1行為予以評價，較為合理，方
    屬接續犯之範疇，足見「接續犯」之成立，係以時、空密接
    性為前提要件，即透過對於同一法益之同種類侵害行為繼續
    不間斷之實行，業已稀釋個別行為之獨立性，致使刑法評價
    時將之視為單一、整體之犯罪行為，以符合社會一般人對於
    行為概念之認知，並與行為人之犯罪目的相互結合；至於學
    理上「包括一罪」概念中，與施用毒品之犯罪型態較有關聯
    者，應屬「集合犯」之態樣，此即依一般社會通念，特定犯
    罪行為具有反覆實施之特性，立法者於制定刑罰法律之初，
    亦已認知該種行為類型之反覆性，而有意藉由法條中客觀構
    成要件之行為要素，涵括上開具有反覆實施特性之數個犯罪
    行為，仍僅接受一次刑法之評價為已足；然施用毒品犯罪，
    或為零星偶一之施用，是自難認立法者於制定刑罰法律之初
    ，已認知該種行為類型之反覆性，且有意藉由法條中客觀構
    成要件之行為要素，涵括上開具有反覆實施特性之數個犯罪
    行為。基上，多次施用毒品犯罪之行為，當無論以「集合犯
    」之餘地，此時則應回歸一般刑法上行為單、複數之認定，
    而予論罪科刑，較稱妥適。本件觀諸上訴意旨所指被告施用
    海洛因之犯行，距原起訴之犯罪時間即95年10月23日上午10
    時許、與移送併辦之96年1月15日或其前3日、96年5月16日
    上午10時、96年6月5日下午11時，均逾近3月以上，該等犯
    行與經起訴論罪部分之犯行間，明顯可分而具有獨立性，核
    與上揭最高法院86年臺上字第3295號判例所稱「數行為於同
    時同地或密切接近之時地實施」之特性並不相符，已難認合
    於「接續犯」之前提要件，且亦不能依「集合犯」逕將被告
    上開施用海洛因之犯行論以「包括一罪」。故檢察官上訴意
    旨請予併辦之被告所為，既應依新法處斷，而其該次施用海
    洛因之犯行亦應評價為獨立行為，自當論以數罪而分論處罰
    ，本件上訴為無理由，移送併辦部分（指同署96年度毒偵字
    第2246、1872號、96年度毒偵字第2787號、96年度毒偵字第
    3490號案件部分），本院無從併予審究，應退由檢察官另行
    處理。是檢察官前開上訴理由，雖無可採，然原審判決既有
    上揭暇疵，自應由本院將原審判決予以撤銷，另為適當之判
    決。
據上論斷，應依刑事訴訟法第369條第1項前段、第364條、第299
條第1項前段，毒品危害防制條例第10條第1項、第18條第1項前
段，刑法第11條前段、第41條第1項前段，刑法施行法第1條之1
，中華民國96年罪犯減刑條例第2條第1項第3款，判決如主文。
本案經檢察官甲○○到庭執行職務。
中　　華　　民　　國　　96　　年　　8 　　月　　30　　日
        　　刑事第三庭    審判長法　官  王  增  瑜
　　　　　　　　　　　　　　    法　官  蔡  紹  良
　　　　　　　　　　　　　　　  法　官  梁  堯  銘
上列正本證明與原本無異。
如不服本判決應於收受送達後十日內向本院提出上訴狀，其未敘
述上訴之理由者並得於提起上訴後十日內向本院補提理由書（均
須按他造當事人之人數附繕本）。
                                書記官  陳  麗  玉
中　　華　　民　　國　　96　　年　　8 　　月　　30　　日
